臺灣臺南地方法院民事判決
110年度簡上字第183號
上  訴  人  李哲賢  
訴訟代理人  張家豪律師
被上訴人    張韶玲  
訴訟代理人  顏福松律師
            鄭智元律師
上列當事人間請求確認本票債權不存在事件，上訴人對於中華民
國110年8月17日本院柳營簡易庭110年度營簡字第213號第一審判
決提起上訴，經本院於民國111年1月21日言詞辯論終結，判決如
下：
    主  文
上訴駁回。
第二審訴訟費用新臺幣11,400元由上訴人負擔。
   事實及理由
一、被上訴人主張：兩造前係軍中同袍，上訴人是被上訴人之學
    長，兩造先後退伍後，偶有往來，上訴人退伍後從事民間放
    貸業務。被上訴人於民國109年4月初向上訴人借款新臺幣（
    下同）8萬元，上訴人雖應允借貸，但要求按月息20％計息，
    被上訴人因需錢孔急只得無奈接受。上訴人於109年4月6日
    在臺南市○○區○○○00○0號東山服務區停車場前，先預扣第1期
    利息16,000元，僅交付被上訴人借款本金64,000元，並要求
    被上訴人簽發如附表一所示之本票（下稱系爭本票）作為借
    款擔保。被上訴人自109年5月起，依附表二所示匯款日期、
    金額清償欠款，加計上訴人預扣利息16,000元，合計已償還
    本息116,800元，系爭本票擔保之借款債權已清償完畢，爰
    提起本件訴訟，訴請確認系爭本票債權不存在等語。
二、上訴人則以：上訴人自軍中退役後，從事工地板模師傅工作
    ，並非從事民事放貸業務。被上訴人於109年4月間向上訴人
    借款60萬元，約定利息20萬元，分50期清償，每期（月 ）
    償還本息16,000元，上訴人已交付借款現金60萬元予被上訴
    人，被上訴人則簽發系爭本票予上訴人收執。被上訴人係大
    學畢業，理應知悉簽發系爭本票之涵義，如被上訴人僅向上
    訴人借款8萬元，豈會簽發面額80萬元之系爭本票，又豈會
    匯款116,800元清償欠款，被上訴人主張顯與常情不符。系
    爭本票債權之原因關係為消費借貸，應由票據債務人即被上
    訴人舉證證明其已清償借款本息80萬元，不應由執票人即上
    訴人舉證證明已交付借款60萬元之事實，況被上訴人前對上
    訴人提出刑事重利告訴，業經檢察官為不起訴處分確定，足
    見被上訴人之主張並不實在等語為辯。
三、原審判決被上訴人全部勝訴（亦即上訴人持有系爭本票債權
    對被上訴人不存在），上訴人就其敗訴部分提起一部上訴，
    並聲明：㈠原判決主文第一項於超過100,800元部分，暨該部
    分訴費用之裁判均廢棄；㈡上開廢棄部分，被上訴人在第一
    審之訴駁回；㈢第一審（確定部分除外）、第二審訴訟費用
    由被上訴人負擔。被上訴人答辯聲明：上訴駁回。
四、本件依民事訴訟法第270條之1第1項第3款規定，整理並協議
    兩造不爭執事項如下：
　㈠被上訴人於109年4月6日向上訴人借款而簽發系爭本票交付予
    上訴人，兩造為系爭本票之直接前後手，系爭本票之基礎原
    因關係為消費借貸。
　㈡被上訴人已給付上訴人100,800元(匯款日期及匯款金額詳如
    附表二所示)。
五、本院之判斷：
　㈠按票據乃文義證券及無因證券，票據上之權利義務悉依票上
    所載文義定之，與其基礎之原因關係各自獨立，票據上權利
    之行使不以其原因關係存在為前提。執票人行使票據上權利
    時，就其基礎之原因關係確係有效存在不負舉證責任。且若
    票據債務人以自己與執票人間所存抗辯之事由對抗執票人，
    依票據法第13條規定觀之雖非法所不許，仍應先由票據債務
    人就該抗辯事由之基礎原因關係負舉證之責任。惟當票據基
    礎之原因關係確立後，法院就此項原因關係進行實體審理時
    ，當事人於該原因關係是否有效成立或已否消滅等事項有所
    爭執，即應適用各該法律關係之舉證責任分配原則，而非猶
    悉令票據債務人負舉證責任（最高法院107年度台上字第158
    4號判決意旨參照)。被上訴人於109年4月6日向上訴人借款
    而簽發系爭本票並交予上訴人收執，兩造為系爭本票之直接
    前後手，系爭本票之基礎原因關係為消費借貸(不爭執事項㈠
    )，依上說明，被上訴人自得以自己與上訴人間之原因關係
    為抗辯。
　㈡次按本票為無因證券，本票執票人就其取得本票之原因，固
    不負證明之責任，惟執票人倘主張本票係發票人向其借款而
    簽發交付，以為清償方法，發票人復抗辯其未收受借款，消
    費借貸並未成立，則就借款已交付之事實，自應由執票人負
    舉證責任(最高法院109年度台簡上字第62號判決意旨參照)
    。系爭本票之基礎原因關係既已確立為被上訴人向上訴人借
    款而簽發，則被上訴人主張其向上訴人借款8萬元(含本金64
    ,000元及預扣利息16,000元)，上訴人抗辯被上訴人向其借
    款60萬元並約定分期利息20萬元，依前開說明，應由上訴人
    就其已交付60萬元借款予被上訴人之事實，負舉證之責。惟
    上訴人於本院審理中自陳其並無證據證明有交付借款60萬元
    之事實（見本院卷第54頁)，自無從為有利於上訴人之認定
    ，上訴人就系爭本票僅得於被上訴人自承貸得數額64,000元
    及利息之範圍內行使票據權利。
　㈢上訴人抗辯被上訴人明知其簽發之系爭本票面額80萬元，且
    已還款116,800元予上訴人，然其主張僅向上訴人借款8萬元
    ，顯與常情不符，應由被上訴人舉證證明其已清償借款本息
    80萬元乙節，惟查，被上訴人簽發系爭本票作為兩造間借款
    之擔保，而系爭本票為流通證券，執票人（即上訴人）與發
    票人（即被上訴人）雖係基於借款之原因關係，惟依一般經
    驗法則可知，實際借款金額與票載面額未必相符，故系爭本
    票債務發生後，固應由票據債務人（即被上訴人）先舉證證
    明票據之原因關係，被上訴人業已自承係向上訴人借款而簽
    發系爭本票，票據基礎之原因關係業已確立，則關於兩造間
    借款金額、有無交付借款等爭執，則應適用消費借貸法律關
    係之舉證責任分配原則，亦即應由上訴人舉證證明其有交付
    被上訴人借款60萬元之事實，上訴人將票據原因關係之確立
    及消費借貸舉證責任之分配混為一談，殊無可採。
　㈣再按110年1月20日修正公布之民法第205條固規定：「約定利
    率，超過週年百分之十六者，超過部分之約定，無效」，並
    自110年7月20日起施行；惟依民法債編施行法第10條之1規
    定，於民法債編修正施行前約定之利息債務，僅於修正施行
    後發生之利息，有修正後民法第205條規定之適用，於修正
    施行前發生之利息債務，仍應適用修正前民法第205條「約
    定利率，超過週年百分之二十者，債權人對於超過部分之利
    息，無請求權」之規定，被上訴人主張兩造間約定按月息20
    ％計息，換算為年息即為240％，依前揭說明，於110年7月19
    日以前發生之利息，上訴人仍得依週年利率20％請求被上訴
    人給付。
　㈤又清償人所提出之給付，應先抵充費用，次充利息，次充原
    本，民法第323條前段定有明文。所謂應先抵充之利息，係
    僅指未超過法定利率限制之利息而言，至超過法定利率限制
    之利息，民法第205條既規定債權人無請求權，自難謂包含
    在內，亦不得執該規定，謂債務人就其約定超過法定利率限
    制之利息，已為任意給付（最高法院108年度台上字第585號
    裁判意旨參照）。被上訴人於109年4月6日向上訴人借得64,
    000元，詳如前述，並於附表二所示匯款日期匯付上訴人如
    附表二所示匯款金額，合計100,800元(不爭執事項㈡)，故自
    借款日即109年4月6日起至被上訴人最後匯款日即109年10月
    26日止，被上訴人應給付利息7,134元(計算式：64,000元×2
    04日÷366日×週年利率20％≒7,134元)，加計借款本金64,000
    元，系爭本票之借款債權為71,134元(計算式：7,134元＋64,
    000元＝71,134元)，被上訴人既已清償100,800元，系爭本票
    債權即因清償而消滅。被上訴人主張系爭本票債權不存在，
    洵屬有據。
六、綜上所述，系爭本票債權因被上訴人清償完畢而全部消滅，
    被上訴人請求確認系爭本票債權對其不存在，為有理由，應
    予准許。原審為上訴人敗訴之判決，並無不合。上訴論旨指
    摘原判決不當，聲明求予廢棄改判，為無理由，其上訴應予
    駁回。
七、末按法院為終局判決時，應依職權為訴訟費用之裁判；訴訟
    費用，由敗訴之當事人負擔，民事訴訟法第87條第1項及第7
    8條分別定有明文，本件上訴人上訴為無理由，第二審訴訟
    費用即裁判費11,400元，應由上訴人負擔，爰判決如主文第
    2項所示。
八、兩造其餘之攻擊或防禦方法及所用之證據，經本院斟酌認均
    不足以影響本判決之結果，爰不逐一論列，併此敘明。
九、據上論結，本件上訴為無理由，爰判決如主文。
中　　華　　民　　國　　111 　年　　1　　月　　22　　日
                  民事第一庭    審判長法  官 劉秀君
                                      法  官 田玉芬
                                      法  官 張桂美
以上正本係照原本作成。　　　　　　　　　　　　　　　　　
本判決不得上訴。
中　　華　　民　　國　　111 　年　　1 　　月　　24　　日
                                   書記官  林彥丞
附表一     發票人 發票日 票面金額 （新臺幣） 到期日 票據號碼 張韶玲 109年4月6日 80萬元 未載 WG0000000 

附表二：  匯款日期 匯款金額（新臺幣） 109年5月9日 16,000元 109年6月6日 16,000元 109年7月16日 20,800元 109年9月5日 16,000元 109年10月9日 16,000元 109年10月26日 16,000元 合計 100,800元